【裁判字號】    97,上更(一),476
【裁判日期】    980604
【裁判案由】    殺人等
【裁判全文】
臺灣高等法院刑事判決             97年度上更(一)字第476號
上  訴  人  臺灣基隆地方法院檢察署檢察官
上  訴  人
即  被  告  丙○○
指定辯護人  本院公設辯護人王永炫
上列上訴人因被告殺人等案件，不服臺灣基隆地方法院92年度重
訴字第16號，中華民國93年4月9日第一審判決（起訴案號：臺灣
基隆地方法院檢察署92年度偵字第2032號），提起上訴，經判決
後，由最高法院發回更審，本院判決如下：
    主  文
原判決撤銷。
丙○○因過失致人於死，處有期徒刑貳年捌月，減為有期徒刑壹
年肆月；又駕駛動力交通工具肇事致人死亡而逃逸，處有期徒刑
壹年貳月，減為有期徒刑柒月。應執行有期徒刑壹年拾月。
被訴殺人部分無罪。
    事  實
一、丙○○係位在桃園縣龜山鄉大坑村七鄰三二之一號之「佑特
    企業有限公司冠宏印花廠」之操作員，其於民國九十二年五
    月卅一日晚間九時許在該廠上夜班，至翌日即同年六月一日
    之上午九時許下班。下班後，受該廠同事之邀約慶祝生日，
    丙○○遂先在工廠內與同事六、七人喝啤酒，至當日十一時
    左右，又前往卡拉ＯＫ店繼續喝啤酒至下午二時左右，一群
    人共喝鋁罐啤酒約一箱（二十四瓶）左右。丙○○斯時已有
    醉意，於下班後又未休息，已達不能安全駕駛動力交通工具
    之程度，其工廠廠長乙○○勸其勿返回宜蘭，丙○○仍執意
    返家，竟於同年六月一日下午約二時許，駕駛車牌號碼Ｇ五
    －三一五一號自用小客車（車主為其妻壬○○），沿省道台
    二線由基隆往宜蘭方向行駛（被告涉犯刑法第一百八十五條
    之三之酒後不能安全駕駛動力交通工具罪部分，未據檢察官
    起訴），欲返回其宜蘭家中。同日下午三時許，途經台二線
    台北縣瑞芳鎮○○路○段卅五號前，本應注意車前狀況，並
    隨時採取必要之安全措施，以避免危險之發生，而依當時情
    形，路況良好，而無不能注意之情事，且因服用酒類注意力
    無法集中，已不能安全駕駛車輛，而疏未注意車前狀況並隨
    時採取必要之安全措施，仍以時速約三、四十公里之速度在
    外側車道行駛，致其所駕上揭自小客車右前側頭方向燈部位
    ，自後追撞同向在右前方行駛由黃可信（未依規定佩戴合格
    安全帽）騎乘之車牌號碼ＧＰＴ－七三六號重型機車，致黃
    可信及其騎乘之機車失去重心，人、車一併向左傾倒於丙○○所駕駛之自用小客車前方，黃可信瞬即遭隨後駛至之丙○○所駕駛自用小客車輾及拖行約十點三公尺後，倒臥在同向
    外側車道，其所騎乘之機車則卡於丙○○所駕駛之自用小客
    車車頭保險桿下方，隨自用小客車繼續向前推行，其後脫離
    停倒於距黃可信倒臥處約一百二十二公尺之外側車道與慢車
    道之間，使黃可信受有顏面多處擦傷、下顎裂創、左頂後部
    撕裂傷、左胸外側及左腹外側擦挫傷併肋骨骨折、右背部及
    腰部刮擦傷、左、右、腳前部處擦挫傷、右、左手後部多處
    擦挫傷、顱內及胸內出血等傷害。丙○○因上述追撞事故驚
    醒後，一時心慌，因畏懼擔負責任，竟另行起意，未下車處
    理，續向宜蘭方向行駛逃逸，並將自用小車駛至基隆市○○
    路十八號其舅舅甲○○工作之修車廠處，即倒頭睡著，經甲○○嚐試仍無法叫醒丙○○。而黃可信雖經目擊者己○○立
    刻報警並召救護車將之送往長庚醫院基隆分院急救，然黃可
    信於到院前終因顱內、胸內出血傷重死亡。嗣警方據目擊者
    己○○、庚○○之供述，通知車號Ｇ五－三一五一號自用小
    客車之登記車主壬○○（及丙○○之妻）告知上述自用小客
    車肇事之情，壬○○除告知警方車輛為丙○○使用外，其後
    並通知其夫丙○○於九十二年六月二日凌晨三時十五分許至
    台北縣警察局瑞芳分局到案說明，始悉上情。
二、案經黃可信之父丁○○訴由臺北縣政府警察局瑞芳分局報請
    臺灣基隆地方法院檢察署檢察官偵查起訴。
    理  由
甲、有罪部分：
一、訊據被告丙○○對於右揭時、地酒醉駕車撞及被害人黃可信
    騎乘之機車，及碰撞後未下車察看，將自用小客車駛往基隆
    市○○路十八號其舅舅甲○○處，後經其妻壬○○電話通知
    ，始於翌日凌晨三時十五分赴臺北縣警察局瑞芳派出所投案
    之事實直承不諱，核與目擊證人己○○、庚○○於原審證述
    之證詞相符（均見原審九十三年三月九日審判筆錄），證人
    即被告之妻壬○○於警訊亦供陳：警方查出其為肇事車輛所
    有人而對其詢問後，其表示肇事車輛平日係被告使用，係其
    電話通知其夫即被告後，被告始到案說明之情（見偵卷第五
    、六頁），足認被告並非自首。此外，並有道路交通事故調
    查報告表一份、道路交通事故現場圖、現場照片、車損照片
    多幀在卷可稽（見相卷第三至五頁、第十七至二十二頁；偵
    卷第五十七至七十九頁）。又被害人確因本件事故受有事實
    欄所載之傷勢，並因顱內及胸內出血，於送醫途中不治死亡
    之事實，亦有臺灣基隆地方法院檢察署驗斷書、相驗屍體證
    明書、勘（相）驗筆錄各一份、長庚紀念醫院病歷摘要一紙
    、相驗照片多幀附卷可徵（見相卷第三十七至四十六頁；偵
    卷第三十六至五十六頁），是被告酒醉駕車肇事致被害人死
    亡之事實，可以認定。
二、按汽車行駛時，駕駛人本應注意車前狀況，並隨時採取必要
    之安全措施，此在道路交通安全規則第九十四條第三項規定
    甚明，被告為汽車駕駛人，自應熟諳上開規定，而依當時之
    客觀情狀，被告亦無不能注意之情事，惟竟酒後貿然駕車，
    因疏於注意，自承事發當時因酒醉，未注意前被害人乘機車
    之狀況，乃自後追撞被害人騎乘之機車，其有違反上述規定
    之過失，至為灼然，且其過失與被害人死亡間，並有相當因
    果關係。雖被害人未依規定佩戴合格安全帽，於本案死亡車
    禍之發生，亦有過失，惟此項被害人之過失與被告之過失相
    競合，併為危害發生之原因，依法被告仍應負過失責任。再
    者，本件肇事經囑託台灣省台北縣區行車事故鑑定委員會及
    台灣省車輛行車事故覆議鑑定委員會鑑定結果，對於本件車
    禍責任之歸屬之鑑定意見，就被告有疏未注意前狀況之疏失
    亦同上認定，有台灣省台北縣區行車事故鑑定委員會鑑定意
    見書、台灣省車輛行車事故覆議鑑定委員會九十三年一月十
    四日府覆議字第九二一一三八四號函各一份附卷可憑（見偵
    卷第一一六至一一九頁；原審卷第三十五、三十六頁）。從
    而事證明確，被告上揭過失致人於死犯行，堪以認定。
三、至肇事逃逸部分，被告於原審雖一度辯稱：案發當時伊被撞
    擊聲響驚醒，惟看見車側有一部與被害人同型之機車經過，
    以為沒事，就繼續開，後來路邊睡著了云云。惟查：被告駕
    車肇事之事實，可以認定，已如上述。再者，被告於原審審
    理時，對於肇事逃逸之事實，亦為認罪之表示（見原審卷第
    二十四頁），參以其於警訊時復自承：「‧‧我當時即往山
    區方向行駛，我是害怕出事情後家人會擔心‧‧」等語（見
    偵卷第五頁背面）及其因證人壬○○之通知始於肇事近二十
    四小時後，始出面向警投案，其間藏匿竟日之情以觀，如非
    有意規避責任，何以致之，所辯不知肇事云云，洵屬飾詞卸
    責，自不足以採信，其上揭肇事逃逸之犯行，亦可認定。
四、修法之比較：
    被告行為後，刑法於九十四年一月七日修正，於九十四年二
    月二日公布，並於九十五年七月一日施行。按行為後法律有
    變更者，適用行為時之法律。但行為後之法律有利於行為人
    者，適用最有利於行為人之法律，刑法第二條第一項定有明
    文（刑法第二條係規範行為後法律變更所生新舊法律比較適
    用之準據法，是刑法第二條本身雖經修正，但該條文既屬適
    用法律之準據法，本身尚無比較新舊法之問題，應逕適用裁
    判時之刑法第二條規定以決定適用之刑罰法律）。又比較時
    應就罪刑有關之共犯、未遂犯、想像競合犯、牽連犯、連續
    犯、結合犯，以及累犯加重、自首減輕暨其他法定加減（如
    身分加減）與加減例等一切規定，綜其全部罪刑之結果而為
    比較（最高法院九十五年第八次刑事庭會議決議參照）。
(一)、被告行為時，關於罰金之最低額，修正前刑法第三十三條第
    五款規定：「罰金：（銀元）一元以上。」經依現行法規所
    定貨幣單位折算新臺幣條例第二條規定折算後，上開罰金刑
    之最低數額為新臺幣三元。而修正後刑法第三十三條第五款
    則規定：「罰金：新臺幣一千元以上，以百元計算之」，即
    修正後之罰金刑最低數額，已提高為新臺幣一千元，比較新
    舊法適用結果，此部分以被告行為時之舊法較有利於被告。
(二)、關於定應執行刑之規定，修正前刑法第五十一條第五款規定
    ：「宣告多數有期徒刑者，於各刑中之最長期以上，各刑合
    併之刑期以下，定其刑期。但不得逾二十年。」，而修正後
    刑法第五十一條第五款規定：「宣告多數有期徒刑者，於各
    刑中之最長期以上，各刑合併之刑期以下，定其刑期。但不
    得逾三十年。」是比較新舊法之結果，自以舊法規定有利被
    告。
(三)、綜合上述各條文修正前、後之比較，揆諸前揭最高法院決議
    及修正後刑法第二條第一項前段、後段規定之「從舊、從輕
    」原則，自應適用被告行為時之法律，即修正前刑法之相關
    規定，予以論處。
五、核被告所為，係犯刑法第二百七十六條第一項之過失致人於
    死罪，及同法第一百八十五條之四之肇事遺棄罪。被告肇事
    後經酒測結果其數值雖為０，但其於九十二年六月二日凌晨
    三時十五分許方至台北縣警察局瑞芳分局說明，證人即為其
    施作酒測之員警鄭家佑於本院證稱為被告作酒測時，已經距
    離案發當時二十幾個小時等語，自無法測出其酒測值。惟依
    證人即與被告一同於案發前飲酒之被告工作處所廠長乙○○
    於本院證稱：被告喝酒後，已有酒意，其有勸被告勿回宜蘭
    等語；證人即被告之舅舅甲○○於本院亦證稱：被告將車開
    至其工作處所後，倒頭就睡，經其嚐試仍無法叫醒被告等情
    觀之，被告顯然有酒醉駕車之情事，並因而致人死亡，應依
    道路交通管理處罰條例第八十六條第一項規定，加重其刑。
    公訴人認被告駕車撞及被害人，係犯同法第二百八十四條第
    一項之過失傷害罪，惟被告駕車肇事行為，既已造成被害人
    死亡之結果，業據上述，檢察官起訴法條，容有誤會，應予
    變更。被告所犯上述二罪，一為過失犯、一為故意犯，且構
    成要間互異，應分別論罪，併合處罰。
六、原審認被告所為，係犯過失傷害罪及殺人罪，均與事實不符
    （不成立殺人罪之理由詳後述），又依原審認定被告於駕車
    撞傷被害人後起意殺人，應認為係犯意變更，則其肇事遺棄
    之危險行為，應為其後殺人實害行為吸收，僅須論以較重之
    殺人罪已足，原審認二者應成立想像競合犯，適用法條亦有
    錯誤，復不及為刑法修正之新舊法比較及適用中華民國九十
    六年罪犯減刑條例規定予以減刑。從而，被告上訴否認殺人
    ，為有理由；檢察官上訴意旨指摘被告所涉殺人犯行部分量
    刑過輕，為無理由。原判決既有上述可議之處，應由本院將
    原判決此部分撤銷改判。茲就被告過失致人於死及肇事逃逸
    部分，審酌其酒後不聽勸阻，執意駕車，致被害人死亡，造
    成無法彌補之損害，影響用路人之生命及財產安全至鉅，並
    其素行、過失程度、逃逸之動機、犯罪後雖與被害人家屬達
    成訴訟上和解，惟迄未完全支付賠償金額及犯罪後之態度等
    一切情狀，分別量處如主文第二項所示之刑。又被告犯罪時
    間係在九十六年四月二十四日以前，所犯二罪合於中華民國
    九十六年罪犯減刑條例第二條第一項第三款之規定，各減其
    刑期二分之一，並定其應執行之刑。
乙、無罪部分：
一、公訴意旨另以：被告於民國九十二年六月一日下午三時三分
    許，知渠因過失駕駛自用小客車撞及黃可信騎乘之機車肇事
    後，且機車已遭其撞倒而黃可信在其車輪下可能被其壓死，
    竟為逃離現場而另行興起殺人之不確定故意，繼續駕駛渠前
    開汽車向前拖行黃可信約二十五公尺（機車則拖行約一百三
    十三公尺），致黃可信因顱內及胸腔多處出血而當場死亡，
    因認被告另涉犯刑法第二百七十一條之殺人罪嫌。
二、按犯罪事實應依證據認定之，無證據不得認定犯罪事實；不
    能證明被告犯罪者，應諭知無罪之判決，刑事訴訟法第一百
    五十四條第二項、第三百零一條第一項分別定有明文。又事
    實之認定，應憑證據，如未能發現相當證據，或證據不足以
    證明，自不能以推測或擬制之方法，以為裁判基礎；認定不
    利於被告之事實，須依積極證據，苟積極證據不足為不利於
    被告事實之認定時，即應為有利於被告之認定，更不必有何
    有利之證據；認定犯罪事實所憑之證據，雖不以直接證據為
    限，間接證據亦包括在內，然無論直接或間接證據，其為訴
    訟上之證明，須於通常一般之人均不致有所懷疑，而得確信
    其為真實之程度者，始得據為有罪之認定，倘其證明尚未達
    到此一程度，而有合理之懷疑存在，致無從為有罪之確信時
    ，即不得遽為不利於被告之認定；依刑事訴訟法第一百六十
    一條第一項之規定，檢察官對於起訴之犯罪事實，應負提出
    證據及說服之實質舉證責任，倘其所提出之證據，不足為被
    告有罪之積極證明，或其指出證明之方法，無從說服法院以
    形成被告有罪之心證，基於無罪推定之原則，自應為有利於
    被告之認定，最高法院亦著有四十年台上字第八六號、三十
    年上字第八一六號、七六年台上字第四九八六號、九二年台
    上字第一二八號判例意旨可資參照。
三、公訴人認被告涉及殺人罪嫌，無非以：（一）被告關於駕車
    肇事之自白；（二）證人己○○及庚○○關於被告肇事後未
    下車查看，機車卡於被告所駕駛之自用小客車車頭保險桿下
    拖行；（三）照片、道路事故調查報告表及現場圖未見煞車
    痕跡，顯示被告肇事後，並未煞車反加速逃逸；（四）黃可
    信之相驗屍體證明書暨檢察官九十二年六月二日至案發現場
    之勘驗筆錄等，為其主之要之論據。惟訊據被告堅決否認有
    殺人之犯意，於原審辯稱：伊於案發當時因連續工作十二小
    時（被告服務之「冠宏印花廠」負責人黃炯亮於警方訪查時
    陳明被告確於九十二年五月卅一日晚間九時上班至同年六月
    一日上午九時始下班，其間均沒有休息等語，並提出被告之
    考勤表附卷以資證明），駕車至案發地點時，已然睡去，直
    到撞到東西才立刻驚醒，因沒錢賠，心生畏懼，才會開車逃
    跑，伊不知道被害人黃可信及其之機車倒在車下方被伊車拖
    行、推行，伊絕無殺人之犯意等語；於本院則辯稱：伊於事
    發當天下班後即喝酒，事故發生時因酒精作祟渾然不知，僅
    隱約覺得有事發生，並無故意殺人，也沒有不確定故意。伊
    因探知保險可能因酗酒而不獲理賠，也會多一條罪，故隱瞞
    該事實等語。
四、查被告於事實欄所載之時、地駕車撞及被害人騎乘之機車，
    被害人因而死亡之事實，為被告所坦承。茲有疑義者，乃被
    告是否有公訴人所指之肇事後，為脫逃故，明知被害人卡於
    其所駕駛之自用小客車車底，竟起殺人之不確定故意，未停
    車察看，蓄意駕車前行，致被害人遭其拖行而死亡。經查：
(一)、依卷附道路交通事故現場圖、現場照片、臺北縣警察局瑞芳
    分局九十三年二月十七日瑞警交字第０九三０００二六八一
    號函所示，及證人即現場處理警員戊○○於原審證稱：現場
    未發現自用小客車煞車痕（見原審卷第一三一頁）；證人己○○於原審證稱：血跡處即被害人倒臥處等語（見原審卷第
    一０八頁），可知以下各情：(1)、被害人之機車散落物，依
    被告及被害人之共同行向言之，先在案發路段之外側車道出
    現，後又分別在內側車道（如被害人之眼鏡）、分向限制線
    （如被害人之拖鞋）出現，故被告應係在外側車道撞及被害
    人騎乘之機車；(2)自被害人上述機車散落物最初發現地點（
    即撞擊點）至機車刮地痕起點之距離為十七‧四公尺，機車
    刮地痕起點至被害人血跡處（即被害人脫離被告之自用小客
    車後之躺在馬路上之位置）之距離為十‧三公尺。是以，被
    害人自被撞擊、人車失去重心最初倒地處，距撞擊點為十七
    ‧四公尺（按機車倒地始會與地面產生磨擦之痕跡）；被害
    人倒地後遭汽車輾壓於底盤拖行至脫離汽車底盤躺於路面處
    ，距撞擊點約為廿七‧七公尺、距機車最初倒地造成刮地痕
    處，約十‧三公尺；機車散落物起點（即撞擊點）至終點（
    即機車脫離被告之自用小客車後，最終之停倒在馬路上之位
    置）之距離為一百卅三公尺；(3)、案發地點並無被告所駕自
    用小客車之煞車痕，被告於原審亦自承印象中並未踩煞車等
    語，足見被告於發生碰撞後，並未採取停煞之舉措。
(二)、本案被告肇事之原因係因酒後駕車，而疏未注意車前狀況，
    由後追撞同向右前方被害人騎乘之機車所致，此由前述之證
    人乙○○證稱於事故發生前有與被告喝酒，事發後經證人甲○○證稱聞到被告身上有酒味且無法叫醒，可認被告確係酒
    後駕車，且為被告是認，其因擔心保險理賠及多一條罪名而
    隱瞞該喝酒之事實，堪以採信，而被告當時行車速度約三、
    四十公里，亦據其自承在卷，核與證人即負責本案相驗之法
    醫師辛○○於原審證述：依肇事小客車之車體判斷其時速三
    、四十公里，而不可能只有二十公里，但也不可能達到六、
    七十公里等語，互核相符（見原審卷第一二八頁）。被害人
    之機車既遭被告自後方追撞，則其行車速度應低於被告之車
    速，而衡諸運動慣性定律，機車自後方受撞後至失去重心倒
    地前，衡依其原有速率加上後方所施之速率（雖衝撞時之部
    分速度因作用力及反作用力抵銷之作用，機車受撞後前行之
    速度，並非前後二車速度之總和，惟仍應超過機車及被告所
    駕自用小客車之單一速度），繼續前行始傾倒地面。故由上
    述理由(一)所敘之機車散落物所在位置距機車倒地之刮地痕起
    點（按機車必須倒地後，始會與地面磨擦產生刮地痕）十七
    ‧四公尺，佐以時速六十公里，每秒行進十六‧六七公尺（
    即六萬公尺除以三千六百秒）之情，則機車遭被告所駕自用
    小客車自後追撞後，向前衝之速度約六十餘公里（此一速度
    為被告之車速及機車車速之總和，扣減衝撞作用力與反作用
    力抵銷之部分），是由肇事後現場所遺撞擊點及刮地痕等跡
    象，亦可參證被告及證人辛○○所述肇事時，被告之行車速
    度為三、四十公里一節，應可信實。又查：證人己○○於原
    審復證稱：「‧‧（審判長問：汽車撞到機車後是機車直接
    倒地被拖行，還是機車再往前行一點距離才倒地而被拖行？
    ）機車和人被撞後，人和機車有先在地上滾了好幾下，滾幾
    下我不知道，人和機車滾了幾下後，人和機車分開，剩下人
    在汽車下方滾，而機車在汽車前方保險桿下方被拖行。」等
    語（見原審卷第一０八頁），可知被害人遭追撞後，人車倒
    地仍向前滾翻滑行，並未即遭被告所駕駛之自用小客車輾及
    ，而是倒地後不久，始遭被告駕駛之自用小客車隨後駛至輾
    壓拖行，至為明灼。再參以理由(一)所敘，被害人、機車最初
    倒地造成之刮地痕之位置及被害人最終倒臥之血泊處，分別
    為距撞擊點十七‧四公尺及十‧三公尺之情，顯見被告所駕
    駛之自用小客車實際輾壓拖行被害人之距離最多僅十‧三公
    尺（因被害人及機車倒地後，始遭輾壓拖行，故輾壓拖行之
    起點，應在刮地痕起點之後），要非公訴人所指之二十五公
    尺。而依上述可以確定被告肇事時之行車速度三、四十公里
    及被告於肇事時未採取煞車之事實，換算結果，「十‧三公
    尺」之行進所耗時間，在時速三十公里，僅一秒餘（三萬公
    尺除三千六百秒，每秒行進距離八‧三三公尺餘）；在時速
    四十公里，甚至不及一秒（四萬公尺除三千六百秒，每秒行
    進距離十一‧一一公尺）；如自撞擊點至被害人倒臥處之距
    離二十七‧七公尺換算，在三十公里時速，其行進僅須三秒
    餘；在四十公里時速，其行進僅須約二秒半左右，無論何者
    ，其時間之短促，均只可以瞬息形容至明。又被告於案發前
    一日即於九十二年五月卅一日晚間九時上班至同年六月一日
    上午九時始下班，其間均沒有休息，已據證人黃炯亮於警訊
    時證述屬實，並提出被告之考勤表附卷（見原審卷第八八頁
    ；九一、九二頁間之證物袋），亦據證人乙○○於本院證述
    明確，足見被告於案發前，已十餘小時未睡眠，復因飲酒而
    精神不濟，洵非無據。再依證人庚○○於原審證稱：汽車卡
    住機車拖行時，速度無明顯加快或減慢等語（見原審卷第一
    一三頁），即被告於撞及被害人所騎乘之機車後，並無煞車
    或加速行駛之跡象，由此現象顯示，被告對於突如其來撞及
    前車事故，確係由酒醉及疲倦中猝然驚醒，倉惶之餘，猶不
    知如何因應，否則不致未為任何操控車輛之處置（如欲逃逸
    應會加速；如欲防止危害發生或減輕危害，應會煞車）。從
    而被告處於此種肇禍後酒醉乍醒情境下，能否於上述追撞、
    輾壓拖行被害人之瞬間，明確預見被害人倒於其車下，並於
    短時間迅速萌生殺人之不確定故意，殊值懷疑。況被害人既
    因被告肇事倒地，衡情亦無追躡被告之能力，被告為逃逸計
    ，方法諸多，要無不惜輾壓拖行被害人致死之動機及必要。
    公訴人僅以被告肇事後，未停煞下車察看，將被害人拖行二
    十五公尺，遽以推定被告另起殺人犯意，稍嫌速斷，依上揭
    判決要旨說明，自無法使本院形成被告於肇事後另萌殺意之
    確信。
(三)、再依卷附現場照片以觀，肇事現場道路彎曲，被告駕駛之自
    用小客車肇事前尚能循其車道行駛，而無蛇行或逾越對向車
    道之情形，其並非處於無意識之狀態，其肇事時對外界事務
    應仍有知覺理會之意識，此觀本院前上訴審就被告於本案發
    生時之精神狀態，及於事故發生時能否於十秒內完全理解外
    界事物之情況送請台大醫院鑑定結果，同認其「自聚會場所
    離開至發生車禍之間，依正常車程估計達一小時以上。於此
    期間，陳員需執行以下行為：操作車輛、於高速公路長途開
    車、停車繳費、變換路徑等。上述行為皆非單純之反射性動
    作所能完成，而必須保有對外界事物一定程度之醒覺與反應
    能力」，有該院九十四年六月九日校附醫精字第０九四一四
    七００八０號函附精神鑑定報告書可稽（本院上訴審卷第七
    九至八五頁）。惟該鑑定報告亦認「一般而言，酒精影響下
    對於外界之警覺程度確會減損，其程度視飲酒之量與經過時
    間長短而有不同。且確有可能因酒精影響下雖保有對外界刺
    激之知覺，但其判斷與反應發生偏差。根據陳員對於車禍過
    程之描述，顯示其對於外界之撞擊仍能察覺，但其注意力可
    能有所缺損。考量其於車禍前晚徹夜未眠，精神狀態不佳，
    及併用酒精，確有可能導致其注意力無法集中。至於在發生
    撞擊時，陳員是否能對當時情境充分了解，並作出適切反應
    ，則需進一步考量陳員當日因睡眠剝奪及酒精作用影響之程
    度。」等語，酌以前揭證人甲○○所證述之被告至其處所後
    倒頭就睡，無法叫醒等情，被告對於外界之撞擊固能察覺，
    但其因酒醉注意力已有欠缺，於發生撞擊時，應無法對當時
    情境充分了解而作出適切反應。本件於事故發生時，雖可由
    被告未停留而認其有逃逸之情，但無法證明被告於撞擊之瞬
    間能充分了解現場狀況因而頓時萌生殺人之犯意或不確定之
    故意。
(四)、證人己○○於原審證稱：案發時其在建基路十一號門前與庚○○聊天，看到一輛自用小客車撞到一輛機車，那時機車在
    自小客車前面同一方向行駛，自小客車比較靠近馬路中間，
    沒有超過雙黃線，汽車的右前方撞到機車的後面，機車往正
    前方倒，機車騎士和機車都倒在自小客車下方，騎士的頭腳
    倒地，汽車繼續往前開，機車卡在汽車前保險桿下方往前拖
    ，人則卡在汽車正下方先脫落，是倒在血跡附近，血跡是頭
    部流出來之血，汽車還繼續往前開，經過其前面時機車還卡
    在汽車保險桿下方拖行，有摩擦地面吱吱叫的聲音，拖行經
    過其住處前面，還往前開一段距離，機車後來才掉落，但是
    汽車繼續往前開。汽車的速度沒有很快，所以才會看到人和
    汽車卡在汽車下方的情況等語；證人庚○○於原審證稱：「
    我們（即庚○○與己○○）在聊天當中，我聽到碰撞聲，回
    頭看到一輛自小客車前面保險桿卡著一輛機車往前拖行……
    看到時機車已被汽車卡住而往前拖行，汽車拖行機車的時速
    約十幾公里，最多不會超過二十公里，汽車與機車分離（後
    ）汽車速度比較快，機車刮地吱吱聲，很大聲，很刺耳，但
    沒有比最初的撞擊聲更大聲」等語，參以案發現場並無被告
    所駕自用小客車之煞車痕，足見被告之自用小客車撞及被害
    人機車時，車速不快，撞擊聲及機車卡在自用小客車下方被
    推行所發出之聲音均甚大，被告未曾踩煞車，於機車脫離自
    小客車後，即加速離去，亦未下車查看。惟如前所述，被告
    所駕駛之自小客車輾壓拖行被害人僅約一秒之時間，甚為短
    促，其復因喝酒致注意力欠缺，判斷與反應有所偏差之情況
    下，雖對外界事務仍有知覺，然於此撞擊後之瞬間，何以突
    然萌生殺人之不確定故意，檢察官就此並未舉證證明，自不
    得以發生撞擊後接續約一秒之短暫時間，被告所駕駛之自小
    客車底盤下方卡住被害人拖行，而推測被告於發覺肇事後，
    其判斷與反應不足之際，仍能頓時、忽然於主觀上產生致被
    害人死亡亦不違背其本意之不確定殺人故意。
(五)、公訴意旨雖又以：被告於肇事後，被害人脫離其所駕自用小
    客車倒臥於路上後，被害人騎乘之機車仍卡於被告駕駛之自
    用小客車，竟拖行被害人機車達一百三十三公尺（應係一百
    二十二‧七公尺之誤，按應扣除刮地痕起點至被害人倒臥於
    血泊處之十‧三公尺），顯見被告於追撞被害人之初，即決
    意逃逸，不顧卡於車下之被害人之生命安危，顯有殺人不確
    定故意云云。惟查：被告自追撞被害人至被害人脫離自用小
    客車車底之距離僅二十七‧七公尺，依行車速度三、四十公
    里，所需時間，極其短瞬，並佐被告於肇事當時飲酒，衡情
    無法認定被告有另萌殺人犯意之可能，已如前所敘。至被害
    人脫離自小客車後，其騎乘之機車仍遭推行一百二十二‧七
    公尺，然一百二十二‧七公尺，既係被害人已然脫離肇事車
    輛底部之後，顯不足為判斷被告萌生殺意之依據。又依理由
    (二)之換算標準，依時速三十公里計，一百二十二‧七公尺其
    行進所須之時間僅約十五秒左右，被告於驚慌猶豫之際，隨
    時間縱逝，依上述換算標準，車行距離瞬可達數十公尺無疑
    ，只憑此距離推測被告蓄意拖行，仍非無疑；再者，機車車
    體之金屬結構與人體骨骼，肌肉組織有異，二者卡於車底與
    地面磨擦時，其感覺、產生之聲響，應截然不同，是被告其
    後雖仍駕車推行機車達一百二十餘公尺，然被告於瞬間經歷
    追撞、輾壓被害人（僅一秒左右）後，縱認其因此驚醒，且
    意識足資清楚辯識周遭發生之情事，爾後知悉其先前已鑄事
    故，惟其基於上述磨擦感覺及聲響上之差異，據此研判卡於
    車底下者並非人體，乃逕行駛離逃逸，故造成上述長達一百
    二十二‧七公尺之刮地痕，亦有可能。從而，依上述刮地痕
    推測被告肇事後萌生殺人不確定故意，仍有可疑。
(六)、綜上，檢察官所舉之事證，尚有可疑存在，又查無其他積極
    證據，足認被告有公訴人所指之殺人犯行，本罪疑無罪之原
    則，其此部分之犯行，即屬不能證明。原審不察，誤為有罪
    之判決，即有可議，自應由本院將原判決關於殺人罪所處罪
    刑撤銷，依法為無罪之諭知，以符法制。
據上論斷，應依刑事訴訟法第三百六十九條第一項前段、第三百
六十四條、第二百九十九條第一項前段、第三百條、第三百零一
條第一項，刑法第二條第一項、第一百八十五條之四、第二百七
十六條第一項，修正前刑法第五十一條第五款，刑法施行法第一
條之一，道路交通管理處罰條例第八十六條第一項，中華民國九
十六年罪犯減刑條例第二條第一項第三款、第七條，判決如主文
。
本案經檢察官陳大偉到庭執行職務。
中    華    民    國    98    年    6     月     4    日
            刑事第十五庭  審判長法  官  吳昭瑩
                                法  官  張傳栗
                                法  官  李正紀
以上正本證明與原本無異。
過失致人於死部分不得上訴。
其餘部分如不服本判決，應於收受送達後10日內向本院提出上訴
書狀，其未敘述上訴之理由者並得於提起上訴後10日內向本院補
提理由書（均須按他造當事人之人數附繕本）「切勿逕送上級法
院」。
                                書記官  鄭信昱
中    華    民    國    98    年    6     月    4     日
附錄：本案論罪科刑法條全文
中華民國刑法第185條之4
駕駛動力交通工具肇事，致人死傷而逃逸者，處六月以上五年以
下有期徒刑。
中華民國刑法第276條
因過失致人於死者，處二年以下有期徒刑、拘役或二千元以下罰
金。
從事業務之人，因業務上之過失犯前項之罪者，處五年以下有期
徒刑或拘役，得併科3000元以下罰金。


司法院資訊處製作；財團法人民間司法改革基金會備份。
